【裁判字號】    95,交抗,824
【裁判日期】    951222
【裁判案由】    違反道路交通管理處罰條例
【裁判全文】
臺灣高等法院交通事件裁定             95年度交抗字第824號
抗  告  人  台北市交通事件裁決所
代  表  人  張哲揚
受 處 分人  甲○○
上列抗告人因受處分人違反道路交通管理處罰條例案件，不服台
灣士林地方法院，中華民國九十五年八月三十一日所為裁定（九
十五年度交聲字第五二五號），提起抗告，本院裁定如下：
    主  文
抗告駁回。
    理  由
一、按行為後法律或自治條例有變更者，適用行政機關最初裁處
    時之法律或自治條例；但裁處前之法律或自治條例有利於受
    處罰者，適用最有利於受處罰者之規定，行政罰法第五條定
    有明文。查異議人即受處分人甲○○行為後，道路交通管理
    處罰條例第三十五條第一項第一款業於民國九十五年七月一
    日修正公布施行，比較修法前後對於同一違反道路交通管理
    處罰條例之行為，均處汽車駕駛人新臺幣（下同）一萬五千
    元以上，六萬元以下罰鍰，並當場移置保管該汽車及吊扣駕
    駛執照一年，核屬相同，僅修正法條文字如「左列」修正為
    「下列」，「車輛」修正為「汽車」等部分，依行政罰法第
    五條規定，自應適用行政機關最初裁處時之法律即修正前道
    路交通管理處罰條例第三十五條第一項第一款規定論處，先
    予敘明。次按汽車駕駛人（包括機器腳踏車）飲用酒類或其
    他類似物後其吐氣所含酒精濃度超過每公升0.25毫克或血液
    中酒精濃度超過百分之0.05以上者，不得駕車，道路交通安
    全規則第一百一十四條第二款定有明文。又汽車駕駛人，駕
    駛汽車經測試檢定有酒精濃度超過規定標準者，處新臺幣一
    萬五千元以上六萬元以下罰鍰，並當場移置保管其車輛及吊
    扣其駕駛執照一年，修正前道路交通管理處罰條例第三十五
    條第一項第一款亦有明文。
二、原處分意旨略以：受處分人甲○○，於民國九十四年十二月
    九日晚間九時許，騎駛車牌號碼QVX-211 號輕型機車行經臺
    北市南湖橋下環東匝道，經臺北市政府警察局南港分局員警
    攔停進行呼氣酒精濃度測試，當場測得其呼氣酒精濃度達每
    公升0.76毫克，已逾規定不得駕駛車輛之濃度標準，乃依法
    掣單舉發違規，爰依道路交通管理處罰條例第三十五條第一
    項第一款之規定，裁處受處分人罰鍰五萬二千五百元，並吊
    扣其駕駛執照一年之處分。受處分人不服該處分而聲明異議
    。
三、原審裁定意旨略以：
  (一)按九十四年二月五日公布，九十五年二月五日施行之行政罰
    法第一條規定「違反行政法上義務而受罰鍰、沒入或其他種
    類行政罰之處罰時，適用本法。但其他法律有特別規定者，
    從其規定」，足認行政罰法係屬行政罰之基本法，而道路交
    通管理處罰條例本質上係屬行政罰，此觀該條例中就交通違
    規行為所定法律效果包括罰鍰、吊扣證照裁罰等行政罰甚明
    （參照行政罰法第一條、第二條將罰鍰、吊扣證照處分均定
    為行政罰），是違反道路交通管理處罰條例之裁罰事件，自
    有行政罰法之適用。
  (二)再按行政罰法第二十六條規定：「一行為同時觸犯刑事法律
    及違反行政法上義務規定者，依刑事法律處罰之。但其行為
    應處以其他種類行政罰或得沒入之物而未經法院宣告沒收者
    ，亦得裁處之。前項行為如經不起訴處分或為無罪、免訴、
    不受理、不付審理之裁判確定者，得依違反行政法上義務規
    定裁處之。」，此即所謂一事不二罰之原則。究其立法目的
    ，係因一行為同時觸犯刑事法律及違反行政法上義務規定時
    ，由於刑罰與行政罰同屬對不法行為之制裁，而刑罰之懲罰
    作用較強，故依刑事法律處罰，即足資警惕時，實無一事二
    罰再處行政罰之必要。是因同時觸犯刑事法律及違反行政法
    上義務規定之行為，行政機關得否科以與刑罰相類之行政罰
    處罰，端視該行為之刑事訴追或審判程序終局結果而定，在
    刑事訴追、審判程序尚未終局確定前，行政機關自不得逕予
    裁罰，至於沒入或其他種類行政罰，因兼具維護公共秩序之
    作用，其內容具有特殊性，與行政目的之達成密切攸關，行
    政機關自仍得併予裁處，又此所稱「其他種類行政罰」，係
    指違反行政法上之義務應受「裁罰性」之「不利處分」而言
    ，依行政罰法第二條規定，應包括限制或禁止行為之吊扣證
    照處分在內。
  (三)又按觸犯刑事法律之犯罪行為，除得經檢察官之起訴，並由
    法院審理後，為有罪科刑、無罪、免訴、不受理、不付審理
    之裁判外，如檢察官認該行為所涉為死刑、無期徒刑或最輕
    本刑三年以上有期徒刑以外之罪，於參酌刑法第五十七條所
    列事項及公共利益之維護，認以緩起訴為適當者，得定一年
    以上三年以下之緩起訴期間為緩起訴處分，並同時命被告為
    一定之金錢給付，因該金錢給付係附隨於緩起訴處分之負擔
    ，性質上並非刑罰，核與前開行政罰法第二十六條所稱一事
    不二「罰」之要件不合，受緩起訴處分之人自不得以其已履
    行該緩起訴處分所命之金錢給付為由，援引上開行政罰法第
    二十六條之規定，主張就同一行為免受行政罰。然因經檢察
    官為「緩起訴」處分者，於「緩起訴」之猶豫期間內，檢察
    官可對其持續觀察，若認其顯無反省警惕之情或根本欠缺反
    省警惕之能力者，得依職權或依告訴人之聲請，將「緩起訴
    」處分撤銷，並依法追訴，法院則得依審理結果，為有罪科
    刑之裁判，亦即在緩起訴處分之猶豫期間內，刑事訴追程序
    仍未終局確定，此與不起訴處分確定後，刑事訴追程序終結
    ，檢察官原則上不得就同一行為再行起訴之法律效果迥異，
    是以，緩起訴處分自不得類推不起訴處分，而適用行政罰法
    第二十六條第二項之規定，是以，經檢察官諭知緩起訴處分
    之行為，如同時違反行政法上義務之規定，在緩起訴處分於
    猶豫期間期滿前，因刑事訴追程序尚未確定終結，行為人仍
    有因緩起訴遭撤銷而受刑事追訴處罰之可能，此時行政機關
    若逕行依法行政裁罰，毋寧將使行為人有同時遭受行政處罰
    及刑事處罰之可能，是依行政罰法第二十六條之立法意旨，
    在違反行政法上義務之行為業經緩起訴處分之情形下，行政
    機關應待緩起訴處分實質確定（即緩起訴猶豫期間經過而未
    經撤銷），行為人已最終確定免於受刑事訴追或處罰時，行
    政機關方得為行政裁罰。
  (四)本件異議人於九十四年十二月九日晚間九時許，騎駛車牌號
    碼QVX-211 號輕型機車行經臺北市南湖橋下環東匝道，經臺
    北市政府警察局南港分局員警攔停進行呼氣酒精濃度測試，
    當場測得其呼氣酒精濃度達每公升0.76毫克，已逾規定不得
    駕駛車輛之濃度標準等情，固據異議人坦承不諱，且有酒精
    濃度測試報告單、刑法第一百八十五條之三案件測試觀察紀
    錄表一紙存卷可按（附於臺灣士林地方法院檢察署九十五年
    度偵字第六四０號卷第十五至第十七頁），足認其確有原處
    分所認定之酒後駕車之交通違規行為無訛；然異議人同一酒
    後駕車之行為，因同時觸犯刑法第一百八十五條之三之公共
    危險罪，經臺灣士林地方法院檢察署檢察官偵查後，認犯罪
    事實事證明確，惟符合緩起訴之要件，業於九十五年一月二
    十三日以九十五年度偵字第六四０號處分緩起訴在案（緩起
    訴期間為一年），該處分並經臺灣高等法院檢察署駁回再議
    而確定，已於九十五年二月二十日確定，緩起訴處分期滿日
    係九十五年二月十九日乙節，亦經原審法院調閱臺灣士林地
    方法院檢察署九十五年度偵字第六四０號卷核閱無訛。揆諸
    前揭說明，本件異議人以其業已履行上開緩起訴處分所命之
    負擔，向國庫繳納二萬元為由，主張本件免罰雖無理由，惟
    異議人既因同一酒後駕車行為同時觸犯刑事法律及違反行政
    法上義務，其中刑事部分並經檢察官為處分緩起訴確定，因
    該緩起訴期間尚未屆滿，異議人尚未經終局確定無庸受刑事
    處罰前，基於「一事不二罰」之行政罰原則，自不得依行政
    規定逕予裁罰。原審因而認本件原處分機關逕以異議人酒精
    濃度超過規定標準達每公升0.76毫克，對其裁處罰鍰五萬二
    千五百元部分，即有可議，而將原處分對受處分處罰罰鍰五
    萬二千五百元部分予以撤銷，並發回原處分機關，俟上開緩
    起訴處分之終局執行結果，另為適法之處分。至原處分裁處
    吊扣駕駛執照一年部分，原屬達成「遏止酒後駕車之不法行
    為，維護道路交通用路權人之生命、身體之安全法益」行政
    目的所必要之不利處分，縱異議人因同一酒後駕車之公共危
    險犯行另受刑事訴追，依行政罰法第二十六條但書之規定，
    仍得裁處之，原審因而就此部分，駁回異議人之異議。
四、抗告意旨略以：抗告人依據交通部九十五年七月十七日交路
    字第０九五０００六九八六號函釋內容，以法務部行政罰法
    諮詢小組第一次會議紀錄已明確表示：「緩起訴者乃附帶條
    件的不起訴處分，亦即是不起訴的一種」，故依上開函示結
    論及行政罰法第二十六條第二項規定辦理；而緩起訴乃依刑
    事訴訟法第二百五十三條之二第一項規定對被告所為之指示
    即課予之負擔，係一種特殊之處遇措施，並非刑罰。原裁決
    即應以維持，為此提起抗告云云。
五、按在緩起訴處分之猶豫期間內，行為人仍有因緩起訴處分遭
    撤銷而受刑事追訴處罰之可能，此時刑事訴追程序仍未終局
    確定，此與不起訴處分確定後，刑事訴追程序終結，檢察官
    原則上不得就同一行為再行起訴之法律效果迥異。是依行政
    罰法第二十六條之立法意旨，在違反行政法上義務之行為業
    經緩起訴處分之情形下，行政機關應待緩起訴處分實質確定
    （即緩起訴猶豫期間經過而未經撤銷），行為人已最終確定
    免於受刑事訴追或處罰時，行政機關方得為行政裁罰。準此
    ，核原審上揭認定，依法並無不合。是本件抗告為無理由，
    應予駁回。
據上論結，應依道路交通案件處理辦法第二十六條，刑事訴訟法
第四百十二條，裁定如主文。
中    華    民    國      95    年    12    月  22    日
                  交通法庭審判長法  官  宋  祺
                                法  官  黃俊明
                                法  官  陳憲裕
以上正本證明與原本無異。
不得再抗告。
                                書記官  劉育妃
中    華    民    國      95    年    12    月  27    日


司法院資訊處製作；財團法人民間司法改革基金會備份。
